臺灣高等法院臺南分院民事判決　九十一年度家上字第一八號　ｅ
　　　上　訴　人　乙　○　○
　　　被 上 訴人　甲○○○○.
右當事人間請求離婚事件，上訴人對於中華民國九十一年一月二十四日臺灣雲林地方
法院九十年度婚字第四二二號第一審判決提起上訴，被上訴人並為訴之追加，本院判
決如左：
　　　主　　　文
原判決廢棄。
被上訴人在第一審之訴及追加之訴駁回。
第一、二審（包括追加之訴部分）訴訟費用由被上訴人負擔。
  　  事      實
甲、上訴人方面：
一、聲明：求為判決：(一)原判決廢棄。(二)駁回被上訴人在第一審之訴。
二、陳述：除與原判決記載相同者，茲引用之外，補稱：
    (一)被上訴人自民國八十四年八月間離家出走後，上訴人即以多種管道尋找被上訴
      人，希望伊能返家團聚，包括報請警察機關協尋、警察機關亦鼎力協助而有結
      果；亦曾委託仲人前往請被上訴人返家，亦曾刊登報紙尋人啟事‧‧‧上訴人
      十分盡心想找回被上訴人，但被上訴人始終迴避，讓上訴人找不到。上訴人於
      八十六年間，訴請臺灣雲林地方法院以八十六年度婚字第三號，請求被上訴人
      返家團聚，經判決確定，但上訴人並沒有進一步依該判決訴請離婚，目的無非
      希望藉出庭機會，請被上訴人能回家。
    (二)上訴人並無與他人通姦。被上訴人強行拍照所指之女子係向伊租屋之房客。
    (三)上訴人為婚姻之美滿，於八十一年間購買現住之雲林縣斗六市○○路一九八巷
      五號二樓公寓；並未以上訴人名義登記，而用被上訴人名義，但之前之付款及
      其後之繳納貸款皆由上訴人支應，上訴人待被上訴人並不薄，被上訴人豈可捲
      走一切，不顧上訴人父子。被上訴人要求離婚，完全是為了取得兩造所有登記
      其名下的房子。
    (四)被上訴人六年來不與上訴人同住，但上訴人至今仍然殷切盼望被上訴人能返家
      團聚，如此是否可謂兩造之婚姻已難以維持？縱令兩造婚姻已呈多年分居狀態
      ，兩造之婚姻是否已生有破綻致難以維持，則造成分居致婚姻已生破綻之咎責
      ，究竟孰令致之？右開各項事實觀之，上訴人顯然無任何過失可言，但如此分
      居之狀態以及破綻緣起之咎責，卻是被上訴人一手造成，被上訴人責無旁貸，
      既是如此，依前開法條之規定，被上訴人自不能以自己之過失或咎責請求離婚
      。
    (五)有監護小孩之意願。
三、證據：援用第一審所提證據。
乙、被上訴人方面：
一、聲明：求為判決：駁回上訴。
二、陳述：除與原判決記載相同者，茲引用之外，補稱：
    (一)上訴人與他人通姦，追加以通姦之理由訴請離婚。
    (二)會離家係因對造有性虐待，也經常喝酒喝到三更半夜，上訴人除要求伊養小孩
      外，還要伊到舞廳上班養活一家人，伊無法忍受，才離家。況上訴人明知伊在
      彰化，也沒有帶伊回家之表示。
    (三)對小孩之監護權屬於何人沒意見，尊重小孩的意願。
三、證據：除援用第一審所提證據外，補提診斷證明書一紙。
丙、本院依職權函請雲林縣政府、彰化縣政府派社工員訪視上訴人及被上訴人及向臺
    灣雲林地方法院檢察署調閱該署九十年度偵字第二八九七號刑事案卷、向臺灣雲
    林地方法調閱九十一年度易字第四三三號妨害家庭案卷。
    　理      由
一、按婚姻無效、確認婚姻成立或不成立、撤銷婚姻、離婚或夫妻同居之訴，得合併
    提起，或於第一審或第二審言詞辯論終結前，為訴之變更、追加或提起反訴，民
    事訴訟法第五百七十二條第一項定有明文。查本件被上訴人於原審係以上訴人有
    民法第一千零五十二條第二項所定有前項以外之其他重大事由，難以維持婚姻之
    事由，請求離婚（參見原審卷第五頁），經原審判決勝訴後，上訴人不服原判決
    提起上訴，被上訴人則於本院併以民法第一千零五十二條第一項第二款，夫妻之
    一方與人通姦者，他方得請求離婚之規定，請求離婚，顯有訴之追加之情形，揆
    諸首開規定，於法並無不合，先予敘明。
二、被上訴人起訴主張：兩造於七十九年三月十日結婚，婚後育有一子即藍偉哲（民
    國七十九年七月八日生），然上訴人除有性虐待之行為外，也經常喝酒喝到三更
    半夜，還要伊出外賺錢養家，伊無法忍受而於八十四年末遷出上訴人住處後，已
    近六年未曾謀面。期間被上訴人還與第三人通姦，經伊抓姦在床並提出通姦之告
    訴，該刑事案件尚在審理中，是雙方徒有夫妻之虛名，顯難以維持婚姻，爰依民
    法第一千零五十二條第一項第二款、第二項之規定，求為准伊與上訴人離婚之判
    決等語。上訴人則以：被上訴人出走後，約六年間均未與上訴人同居，此段期間
    曾至被上訴人上班處找過，亦曾向警方報案協尋，但被上訴人始終不履行同居義
    務，因此，被上訴人就兩造分居致婚姻生破綻有歸責之原因，自不得以民法第一
    千零五十二條第二項訴請離婚。此外，上訴人亦無與他人通姦之情事等語，資為
    抗辯。
三、查被上訴人主張兩造於七十九年三月十日結婚，婚後育有一子藍偉哲（民國七十
    九年七月八日生），現婚姻關係仍存續中等事實，業據其提出戶籍謄本一份為證
    ，並為上訴人所不爭執，應堪信為真實。
四、按夫妻之一方與人通姦者，他方得向法院請求離婚，民法第一千零五十二條第一
    項第二款定有明文。又夫妻之一方與他人通姦，有離婚請求權之一方，於知悉後
    已逾六個月者，不得請求離婚，此觀民法第一千零五十三條規定甚明。查被上訴
    人主張上訴人與訴外人朱麗菁通姦，經伊於九十年七月十六日二時二十分許，會
    警查獲，並提出妨害家庭罪告訴，目前刑事案件正審理中等情，業據其提出臺灣
    雲林地方法院檢察署九十年度偵續字第二七號簡易判決書乙份及照片六張足參。
    縱被上訴人主張上訴人與人通姦屬實，被上訴人既於九十年七月十六日會警查獲
    ，於是日起即知悉上訴人與訴外人朱麗菁通姦，其雖即對上訴人、朱麗菁提出刑
    事告訴，但其離婚請求權行使之六個月除斥期間，並不因而停止進行。其於逾六
    個月之後，始於九十一年十一月十二日本院言詞辯論期日時，追加上訴人與人通
    姦之事由，據以訴請離婚，其請求已逾六個月除斥期間，自非法之所許。
五、另按有民法第一千零五十二條第一項以外之重大事由，難以維持婚姻者，夫妻之
    一方得請求離婚。但其事由應由夫妻之一方負責者，僅他方得請求離婚，民法第
    一千零五十二條第二項定有明文。又民法親屬編於民國七十四年修正後，於第一
    千零五十二條增列第二項離婚事由之概括規定，其目的在使夫妻請求裁判離婚之
    事由較富彈性。是夫妻間發生足使婚姻難以維持之重大事由者，雖不符合該條第
    一項所列各款情形，亦無不准依該法條第二項訴請離婚之理。再婚姻，乃一男一
    女之兩性結合，目的在組織家庭、共同生活，而夫妻婚姻生建立在互信、互敬、
    互愛、互諒之基礎上，若在婚姻生活中，夫妻間之互信、互愛、互諒之基礎發生
    動搖即有難以維持婚姻生活。又婚姻是否已生破綻而無回復之望，應依客觀標準
    定之，即難以維持婚姻之事實，是否已達倘處於同一境況，任何人均將喪失維持
    婚姻之意欲之程度以決之。但民法第一千零五十二條第二項又設但書規定「但其
    事由應由夫妻之一方負責者，僅他方得請求離婚」，明文限制有責配偶之離婚請
    求權，在學說分類上，應屬消極破綻主義，與積極破綻主義說認為「夫妻婚姻關
    係已生破綻，而至無法期待其繼續生活之程度者，即應准許離婚，原則上不應考
    慮配偶有無過失」有別，然婚姻關係之破綻是夫妻相互間複雜微妙作用之結果，
    將責任完任歸責於一方，實際上極為困難。倘將「其事由應由夫妻之一方負責者
    ，僅他方得請求離婚」，解釋為造成夫妻之破綻，夫妻雙方均有責即有過失時，
    任何一方均不得請求離婚，將造成夫妻之主要有責者，祇要證明他方亦有責，即
    亦有過失，即認他方不得請求離婚，則民法第一千零五十二條第二項，幾無適用
    之餘地，當非立法之本意。故前開但書之規定，應解釋係限制主要有責配偶之離
    婚請求權，僅責任較輕之一方，得向責任較重之他方請求離婚，如雙方之有責程
    度相同，則雙方均得請求離婚，始符公平（最高法院八十八年度台上字第一五一
    五號判決參照）。本件被上訴人雖主張其自八十四年間自上訴人住處遷出，距今
    已六年未曾與上訴人謀面，上訴人於分居期間亦與人同居，夫妻已無情份，徒有
    夫妻之虛名，恩斷義絕，足見兩造之婚姻關係已達難以維持程度，自符合民法第
    一千零五十二條第二項之規定，而得請求離婚云云。然查兩造分居近六年且無履
    行同居一節，固據證人盧珠德到庭證述：於五、六年前，兩造曾發生口角，在回
    娘家居住後，至今均未返回被告（上訴人）住處同住等語明確，復經證人尤憶婷
    結證：與原告（被上訴人）於八十六年間於工作場所中認識，當時原告（被上訴
    人）便與被告（上訴人）無來往，且很少回彰化娘家等語屬實，且為上訴人所不
    爭執，自屬真實。然於被上訴人離家期間，上訴人曾二次報警協尋，第一次經台
    南市警察局刑警隊於八十五年四月五日尋獲，第二次經台南市警察局第四分局長
    樂派出於八十五年八月十一日尋獲，因被上訴人於製作筆錄時，均稱不願通知上
    訴人前來，因被查尋人（即被上訴人）已成年，具有行為能力，乃依其意願讓其
    離去等情，有上訴人提出之內政部警政署八三警署督字第六三七三六號、受理失
    蹤人口案件登記表、台南市警察局八十五年九月二十一日南市警戶字第七二五五
    四號函各一件為證（見原審卷第二六頁－二八頁）。其後上訴人復於八十六年元
    月間聲請雲林縣斗六市調解委員會調解，被上訴人兩次均未到場，而調解不成立
    ，有雲林縣斗六市調解委員會八十六民調字第一一六號調解不成立證明書附卷可
    按（見原審卷第二四頁），上訴人另以被上訴人無故不履行同居義務，而向原審
    法院提起履行同居之訴，經原審法院以八十六年度婚字第三號判決被上訴人應與
    上訴人同居確定，有該判決書影本在卷可參（見本院卷第十三頁），並為被上訴
    人所不爭執，自屬真實。再參以被上訴人於原審自承在離家之期間內，約有一個
    禮拜返家與上訴人商談離婚事宜等語，足見被上訴人主觀上並不願與上訴人維持
    婚姻，而自行離家達六年之久，應甚明確。雖被上訴人又主張上訴人曾到處張貼
    傳單，上載若上訴人欲與被上訴人離婚，需先給付一百萬元，後亦擴張至三百萬
    元，一千萬元，致使被上訴人須至舞廳上班云云。然為上訴人所否認，被上訴人
    復無法舉證以實其說，尚難遽採。本件被上訴人既堅拒與上訴人破鏡重圓，自行
    離家達六年之久，而上訴人於被上訴人要求離婚之際，未能與上訴人溝通協調以
    化解彼此間之閒隙及疑慮，重新共同生活，以挽回兩造間瀕臨破碎之婚姻，雙方
    雖失誠摯相愛之基礎，然兩造婚姻關係未能好轉，實因被上訴人主觀上拒絕同居
    ，自行離家出走，造成分居之事實，而應認較可歸責於被上訴人，揆諸上開法條
    規定，被上訴人自無離婚請求權。
五、綜上所述，本件被上訴人主張兩造間有難以維持婚姻之重大事由等情，委不足採
    。從而被上訴人本於民法第一千零五十二條第二項之事由，請求准兩造離婚，非
    有理由，不應准許。原審未注意審酌，遽為上訴人敗訴之判決，容有未洽，上訴
    意旨指摘原判決不當，並求為廢棄改判，為有理由，爰依上訴人之聲明，改判如
    主文第二項所示。另被上訴人於本院提起追加之訴，並依民法第一千零五十二條
    第一項第二款配偶與人通姦之離婚事由，請求離婚，其離婚請求權既罹於六個月
    之除斥期間，亦不應准許，而應予駁回。
六、本件事証已明確，兩造其餘攻擊、防禦方法及舉証，因與本判決判斷結果，不生
    影響，爰未逐一論述，併此敘明。
七、據上論結，本件上訴為有理由，被上訴人追加之訴為無理由，依民事訴訟法第四
    百五十條、第七十八條，判決如主文。
中　　　華　　　民　　　國　　九十一　　年　　　十一　　月　　二十六　　日
　　　　　　　　　　　　　　　　　　臺灣高等法院臺南分院民事第二庭
　　　　　　　　　　　　　　　　　　　　審判長法官　吳　　志　　誠
　　　　　　　　　　　　　　　　　　　　　　　法官　楊　　省　　三
　　　　　　　　　　　　　　　　　　　　　　　法官　李　　素　　靖
右為正本係照原本作成。
如對本判決上訴，須於判決送達後二十日內向本院提出上訴狀，未表明上訴理由者，
應於上訴後二十日內向本院提出理由書。
中　　　華　　　民　　　國　　九十一　　年　　　十一　　月　　二十八　　日
　　　　　　　　　　　　　　　　　　　　法院書記官　林　　鈴　　香
